臺灣高等法院刑事判決
108年度原上訴字第73號
上  訴  人  臺灣桃園地方檢察署檢察官
被      告  邱義勇  


指定辯護人  蔡皇其律師
被      告  邱健勇  



            邱明雄  





上二人共同
指定辯護人  本院公設辯護人陳德仁
參  與  人  葉勝宏  



上列上訴人因被告違反森林法案件，不服臺灣桃園地方法院107
年度審原訴字第75號，中華民國108年2月15日第一審判決（起訴
案號：臺灣桃園地方檢察署106年度〈原判決誤載為107年〉偵字第
10795號），提起上訴，本院判決如下：
    主  文
上訴駁回。
參與人葉勝宏所有車號0000－00自小客車壹輛不予沒收。
    事  實
一、邱健勇前於民國102 年間，因公共危險及肇事逃逸案件，經
    臺灣桃園地方法院於103年7月15日以103 年度審原交訴字第
    3 號判決分別判處有期徒刑1 年7月、7 月，應執行有期徒
    刑1 年10月確定，於104 年12月24日縮刑期滿假釋出監併付
    保護管束，迄於105 年6 月22日保護管束期滿假釋未經撤銷
    ，視為已執行完畢。邱明雄於104 年間因竊盜案件，經同前
    開法院於105年3月28日以105 年度審原簡字第7 號判決判處
    有期徒刑3 月確定，甫於105 年10月22執行完畢出監。
二、邱義勇、邱明雄均明知桃園市復興區大溪事業區第161 林班
    國有林班地（屬桃園市○○區○○里里○段○0000000地號），地
    目為林地，係中華民國所有，由行政院農業委員會林務局新
    竹林區管理處大溪工作站（下稱大溪工作站）所管理，屬森
    林法所稱之森林，且其上生長之肖楠係屬貴重木，竟共同意
    圖為自己不法之所有，基於結夥二人以上、為搬運贓物使用
    車輛而竊取森林主產物貴重木之犯意聯絡，於105 年11月10
    日、11日間之某時，先前往上開第161 號國有林班地內（座
    標X：284324、Y ：0000000 處），以邱義勇所有客觀上足
    以對人之生命身體安全構成威脅且具有危險性而可供兇器使
    用之手鋸鋸切該處之肖楠，迄至同年月12日晚上9 時14分許
    ，接續同上之犯意，由邱義勇駕駛其不知情之子邱鴻源所使
    用（該車為不知情之葉勝宏所有）之車牌號碼0000-00 號自
    用小客車搭載邱健勇及邱明雄，再至上開國有林班地內，即
    由邱明雄及與邱明雄、邱義勇同具上開結夥二人以上、為搬
    運贓物使用車輛而竊取森林主產物犯意聯絡之邱健勇，將已
    切鋸下來的肖楠木滾至馬路上，並搬運至由邱義勇所駕駛之
    上開車輛上載運離開得手，以此分工方式竊得肖楠2 塊（其
    中1塊為：長：60公分、直徑約34公分、換算材積約0.05立
    方公尺；另一塊為：長：46公分，直徑約34公分，換算材積
    約0.04立方公尺），總價值為新臺幣（下同）73,080元），
    再將上開肖楠木塊交由邱義勇伺機變賣牟利。嗣於同年月15
    日，經新竹林區管理處大溪工作站人員調閱紅外線照相機攝
    得影像，而循線查悉上情。
三、案經行政院農業委員會林務局新竹林區管理處訴請桃園市政
    府警察局大溪分局報告臺灣桃園地方檢察署檢察官偵查起訴
    。
    理  由
壹、證據能力：
    本件認定事實所引用以下卷證資料，並無證據證明係公務員
    違背法定程序所取得；檢察官、被告3人及辯護人等對本院
    提示以下卷證之證據能力均表示沒有意見（見本院卷第90至
    98、163至168頁），且均未於本院言詞辯論前爭執其證據能
    力，依刑事訴訟法第159條至159條之5之規定，均認有證據
    能力。
貳、認定事實所憑之證據及理由：
一、上開事實，業據被告邱明雄、邱健勇分別於偵查、原審及本
    院中自白犯行（見106年度偵字第10795號偵查卷〈下稱偵查
    卷〉第126頁及反面、142頁反面至143頁，原審卷第48、52頁
    反面至第53頁頁，本院卷第163頁），被告邱義勇則於原審
    及本院中自白犯行無訛（見原審卷第48、53頁，本院卷89頁
    ），核與證人即大溪工作站森林技術士呂志雄之指述相符（
    見偵查卷第29頁及其反面），復有現場紅外照相機攝得影像
    照片6 張、行政院農業委員會林務局新竹林區管理處106 年
    6 月7 日竹政字第1062211879號函及所附森林被害告訴書、
    復興區里安段２地號臺灣肖楠遭竊位置圖、土地建物查詢資
    料、桃園市復興區地籍圖查詢資料、桃園市○○區里○段00000
    00地號土地資料、國有林林產物價金查定書（查定日期：10
    6年5月25日）、林產物價金查定表（按大溪地區105年11月
    工藝市價）、林務局新竹林區管理處檢尺明細表各1 份在卷
    足憑（106年度他字第4360號偵查卷〈下稱他字卷〉第2至8頁
    ，偵查卷第32至37頁）。綜上，被告上開自白核與事證相符
    ，堪以採信，本件事證明確，被告3人犯行均堪認定。
二、論罪：
（一）按森林法第52條第1項與刑法第321條第1項均屬加重條件
      之情形，並非犯罪構成要件之變更，倘有結夥三人以上竊
      取森林主、副產物而兼有森林法第52條第1項情形者，應
      屬法規競合，因森林法第52條第1項之法定本刑較刑法第3
      21條第1項重，依重法優於輕法之原則，應優先適用森林
      法第52條第1項之規定處斷。復按森林法第52條第3項規定
      ：「第1項森林主產物為貴重木者，加重其刑至2分之1，
      併科贓額10倍以上20倍以下罰金」，係犯罪類型變更之個
      別犯罪行為予以加重，當屬刑法分則加重之性質而成為另
      一獨立之罪，該罪名及構成要件與常態犯罪之罪名及構成
      要件應非相同，有罪判決自應諭知該罪名及構成要件。又
      行政院農業委員會於104年7月10日農林務字第1041741162
      號公告肖楠為貴重木之樹種，合先敘明。
（二）按共同正犯間，僅在犯意聯絡範圍內，就他共犯實施之行
      為，共同負責；若共犯所為，已逾越彼此間原犯意聯絡之
      範圍，該共犯逾越犯意聯絡範圍之行為，即難令他共犯同
      負其責（最高法院98年度台上字第4036號、96年度台上字
      第7566號、93年度台上字第690號判決意旨可資參照）。
      經查，據同案被告邱義勇於原審供稱：只有我跟邱明雄拿
      手鋸切木頭時，邱健勇並沒有一起去，後來要搬下來時，
      因為我的腳抽筋才叫邱健勇幫忙搬，我不記得有沒有跟邱
      健勇說切鋸下來的木頭是肖楠等語（見原審卷第48頁及其
      反面）；被告邱健勇於原審亦供稱：我因邱明雄、邱義勇
      2人邀約幫忙搬木頭，就一起去，車子是邱義勇開的，有
      去幫忙搬木頭，但不知是肖楠，搬回了的2塊木頭也交的
      邱義雄拿去給臺北的朋友，都搬上車時，回來途中在車上
      才知道，過幾天派出所的人就來我家等語（見原審卷第14
      3頁）等語互核相符，揆諸前開判決意旨及說明，依罪證
      有疑利於被告原則，被告邱健勇尚難認其明知或可得而知
      所竊取之木頭為森林主要產物為貴重木，是被告邱健勇坦
      承犯行，但稱其不知當時所搬運木頭為肖楠木等語為可採
      。
（三）並按刑法第 321條第1項第3款所規定之攜帶兇器竊盜罪，
      係以行為人攜帶兇器竊盜為其加重條件，此所謂兇器，其
      種類並無限制，凡客觀上足對人之生命、身體、安全構成
      威脅，具有危險性之兇器均屬之，且祇須行竊時攜帶此種
      具有危險性之兇器為已足，並不以攜帶之初有行兇之意圖
      為必要（最高法院79年度台上字第5253號判決意旨可參）
      。本案雖未查扣被告邱明雄、邱義勇2人所承持以切鋸肖
      楠木之手鋸，但據被告2人所陳使用手鋸切割鋸肖楠，切
      割範圍直徑查均約35公分、高約45及60公分，為紅外線自
      動相機收回讀取資落時所換算，有翻拍相片、森林被害告
      訴書記載甚詳（見他字卷第2、4頁），可認該手鋸足以裁
      割肖楠，可見刀鋒銳利，鋼鐵材質，足認對人之生命身體
      構成威脅之兇器甚明。
（四）又森林法第52條第1項第6款以「為搬運贓物，使用牲口、
      船舶、車輛或有搬運造材之設備者」為加重條件，考其立
      法旨趣，乃在防止或預防使用動力設備之大規模盜伐林木
      之行為，因而擴大對自然生態之破壞。準此，被告3人所
      竊取肖楠2塊，材積各約0.05、0.04立方公尺，顯無法輕
      易以手拿取，且觀翻拍照片所呈，1人搬取甚為吃力，足
      認被告3人行竊後顯有使用車輛搬運贓物之必要，且該車
      輛除係作為代步工具外，主要目的則係在於快速搬運贓物
      ，及將贓物藏放於車內掩人耳目至明。
（五）核被告邱明雄、邱義勇2人所為，均係犯森林法第52條第3
      項、第1項第4款、第6款之結夥二人以上，為搬運贓物使
      用車輛竊取森林主產物貴重木罪，並應依森林法第52條第
       3項之規定，加重其刑。被告邱健勇所為，係犯森林法第
      52條第1項第4款、第6款之結夥二人以上，為搬運贓物使
      用車輛竊取森林主要產物罪。公訴意旨雖認被告邱健勇係
      犯森林法第52條第3項、第1項第4款、第6款之結夥二人以
      上為搬運贓物、使用車輛竊取森林主產物貴重木罪。然被
      告邱健勇否認知悉所搬運木頭為貴重木肖楠，業如前述，
      惟起訴之基礎事實同一，爰依法變更起訴法條，原判決漏
      未引用刑事訴訟法第300條規定，應予補充。又被告等人
      於上述時地，竊取肖楠木2塊之行為，係於密切時間，在
      同一地點為之，足認係基於同一目的，接續為之，上開各
      舉動在刑法評價上，以視為數個舉動之接續施行，合為包
      括之一行為予以評價，較為合理，應認屬接續犯，而為包
      括之一罪。
（六）又被告3人就前揭竊取森林主產物分別負責切鋸肖楠，到
      場協助搬運及以車輛搬運贓物犯行，均係在共同竊取森林
      主產物意思範圍內，各自分擔犯罪行為之一部，相互利用
      他人之行為，以達其犯罪之目的，已見前述，其等相互之
      間顯有犯意聯絡或行為分擔，為共同正犯。然因「結夥」
      本質即為共同正犯，是本件判決主文欄自無再加列「共同
      」記載之必要，附此說明。
（七）累犯加重部分：
      被告邱明雄、邱健勇2人有上開事實欄所載之前案經科刑
      及徒刑執行完畢之情，有卷附本院被告前案紀錄表可參，
      是被告邱明雄、邱健勇2人於徒刑執行完畢後5年內，故意
      再犯本件有期徒刑以上之各罪，均為累犯，應依刑法第47
      條第1項之規定，均加重其刑。
參、上訴駁回之理由：
    原審以被告3人犯行事證明確，被告邱義勇、邱明雄部分適
    用森林法第52條第3項、第1項第4款、第6款，被告邱健勇部
    分適用森林法第52條第1項第4款、第6款，及刑法第11條前
    段、第28條、第42條第3項前段、第5項前段、第38條之1第1
    項前段、第3項、第38條之2第2項規定，並審酌被告3人均為
    圖一己私利，被告邱義勇、邱明雄均明知所竊取為森林主要
    產物貴重木之臺灣肖楠，而仍下手裁割竊取，對森林資源之
    保育造成損害，所為非是。被告3人犯後坦認犯行，並衡以
    被告3人之犯罪動機、情節及所生危害暨其生活及經濟狀況
    、素行、智識程度，雖與行政院農業委員會林務局新竹林區
    管理處調解成立，但未依協議給付賠償金等一切情，量處就
    被告邱義勇、邱健勇均量處有期徒刑1年2月，被告邱明雄量
    處有期徒刑1年4月，併依森林法第52條第1項、第3項規定，
    及依國有林林產物價金額查定書所載被告3人所竊取肖楠之
    價值為73080元，分別依上開規定，就被告邱健勇部分諭知
    併科贓額5倍之罰金，即365,400元，就被告邱義勇、邱明雄
    併科贓額為10倍之罰金即730,800元，並諭知罰金易服勞役
    之折算標準。另有關沒收部分，說明被告3人用以搬運所竊
    取肖楠所使用之車牌號碼0000-00號自用小客車，並非被告
    所有，而係被告邱義勇之子邱鴻源另向不知情友人葉勝宏借
    得，被告等人借得後，均未主動向其子或車主說明借車車輛
    係由被告3人使用，並把該車輛做載運肖楠之用，被告之子
    邱鴻源、車主葉勝宏等人均不知情乙節，業據被告供承明確
    （見原審卷第49頁），復有公路監理電子閘門車號查詢汽車
    車籍資料在卷可參（本院卷第185頁），被告邱義勇透過其
    子借得該車使用，審酌所載運次數及載送肖楠數量，第三人
    葉勝宏並未參與被告3人竊盜林木之犯行，亦無證據可認第
    三人葉勝宏有協助幫忙被告3人載送所盜林木等情，是以被
    告3人所犯本案取得車輛及使用車輛經過情形，所竊得林木
    數量與價值，而認若沒收第三人所有該車顯然失衡，且有過
    苛，而依刑法第38條之2第2項規定不予沒收。並說明犯罪所
    得肖楠木2塊部分，依據被告等人所述，雖將肖楠木交與被
    告邱義勇處理出售事宜，被告邱義勇亦坦認所竊得之肖楠均
    由其負責處理等語（見偵查卷第14頁反面、143頁，原審卷
    第49頁），而認被告邱義勇對所竊得之肖楠2塊具有事實上
    之處分權，其餘被告邱健勇、邱明雄則無處分權限，依刑法
    第38條之1第1項規定，在被告邱義勇項下諭知沒收，並因未
    扣案，而依刑法第38條之1第3項規定，諭知如全部或一部不
    能沒收或不宜執行沒收時，追徵其價額。此外，有關被告等
    人竊取肖楠使用之手鋸1台，雖為供被告等人犯本案使用之
    工具，但未扣案，而無證據可認尚存在，屬一般工具，顯然
    欠缺刑法上重要性，而依刑法第38條之2第2項規定，不另為
    沒收之諭知。均詳為說明所憑之依據及理由。核其認事用法
    均無違誤，量刑亦屬妥適，應予維持。
肆、駁回沒收第三人財產部分：
一、檢察官上訴意旨略以：按犯本條之罪者，其供竊取之器材及
    依第1項第6款之牲口、船舶、車輛或有搬運造材之設備，不
    問屬於犯人與否，沒收之，森林法第52條第5項定有明文，
    係該條規定立法意旨是採絕對沒收原則，原判決適用刑法第
    38條之2第2項規定未予沒收，適用法律顯有錯誤，應將原判
    決撤銷，另為適法裁判等語。
二、然查，刑法沒收新制將沒收性質變革為刑罰及保安處分以外
    之獨立法律效果，雖已非刑罰（從刑），但仍以強制剝奪人
    民財產權為內容，係對於人民基本權所為之干預，除須法律
    保留外，並應恪遵憲法上正當法律程序及比例原則之要求。
    又沒收新制，在實體規範上擴大沒收之主體範圍，除沒收犯
    罪行為人之財產外，新增剝奪犯罪行為人以外之第三人之財
    產之規定，而在刑事沒收程序方面，亦相應於刑事訴訟法第
    7編之2增訂「沒收特別程序」編，賦予因刑事訴訟程序進行
    結果，財產可能被沒收之第三人程序主體之地位，俾其有參
    與程序之權利與尋求救濟之機會，以保障其權益。即建構刑
    法及特別刑法中沒收第三人財產等實體規範，不論是職權沒
    收或義務沒收，凡第三人之財產可能被沒收者，所應恪遵之
    正當法律程序。另刑法第38條之2增訂過苛調節條款，於宣
    告沒收或追徵有過苛之虞、欠缺刑法上之重要性或犯罪所得
    價值低微之情形，及考量義務沒收對於被沒收人之最低限度
    生活產生影響，允由事實審法院就個案具體情形，依職權裁
    量不予宣告或酌減，以調節沒收之嚴苛性，並兼顧訴訟經濟
    ，節省法院不必要之勞費。此項過苛調節條款，為憲法上比
    例原則之展現，自不分實體規範為刑法或特別刑法中之義務
    沒收、亦不論沒收主體為犯罪行為人或第三人之沒收、或沒
    收標的為原客體或追徵其替代價額，均有其適用。而依上開
    森林法第52條第5項規定，係立法者為使國有森林資源受保
    護，避免供犯罪所用之工具，不予沒收而須發還，致使相同
    工具易地反覆使用，有礙法律成效，乃採絕對義務沒收主義
    ，以預防並遏止犯罪，為刑法第38條第2項前段關於職權沒
    收之特別規定，固應優先適用，但法律縱有「不問屬於犯罪
    行為人與否」之沒收條款，亦不得違反憲法上正當法律程序
    及比例原則之要求。因而，就踐行正當法律程序以觀，所稱
    「不問屬於犯罪行為人與否」，仍應區別可能沒收主體為「
    犯罪行為人」或「犯罪行為人以外之第三人」，而踐行相應
    之刑事沒收程序，就運用比例原則而言，不論可能沒收之物
    係犯罪行為人所有或第三人所有、不分沒收標的為原客體或
    追徵其替代價額，均有刑法第38條之2第2項過苛條款之適用
    ，始合乎沒收新制之立法目的及立法精神（最高法院108年
    度台上字第2421號判決意旨參照）。又個案是否適用過苛條
    款，而就應沒收之物，不予宣告沒收或給予酌減，係屬法院
    得依職權裁量之事項，倘衡以公平正義及犯罪預防之目的而
    不予宣告沒收，客觀上無顯然濫權、失當，即不得指為違法
    ，亦有最高法院107年度台上字第4337號判決意旨足資參照
    。
三、查本件原審法院衡酌上述有關被告等人搬運肖楠2塊之車輛
    為車號0000－00號自用小客車，並非被告3人所有，為參與人
    葉勝宏所有，且為被告邱義勇之子邱鴻源出面向參與人葉勝
    宏借用，被告邱義勇再向其子邱鴻源所借得，而被告邱義勇
    自行將該車輛做載運所竊取肖楠之用，參與人葉勝宏及其子
    邱鴻源顯均不知情乙節，業據被告邱義勇供承明確（見原審
    卷第49頁），復有公路監理電子閘門車號查詢汽車車籍1份
    可佐（見本院卷第185頁），足認該車輛所有人葉勝宏對於
    被告3人將以該車從事本件犯行實無所知，該車輛非屬違禁
    物，亦非專供犯罪使用，如併予宣告沒收，對於該無辜第三
    人所生損害甚鉅，顯失衡平，亦有過苛之虞，爰依刑法第38
    條之2第2項之規定，不宣告沒收。此項裁量權之行使，難謂
    有何濫用權限之情形，且參與人亦到庭雖稱：車子是我的，
    目前因撞擊受損放在修理場等語，但亦表示：不要沒收車輛
    等語（見本院卷第330、338頁），且車輛縱有受損，仍有一
    定回收價值。是檢察官仍執前詞，指摘原判決未沒收上開車
    輛為不當，提起上訴，為無理由，應予駁回，且本院已依法
    命第三人參與訴訟，並依刑事訴訟法第455條之26第1項後段
    「參與人財產...認不應沒收者，應諭知不予沒收之判決。
    」規定，判決如主文第2項所示。
據上論斷，應依刑事訴訟法第368條、第455條之26第1項後段，
判決如主文。
本案經檢察官張家維提起公訴，檢察官戴文亮到庭執行職務。
中　　華　　民　　國　　109 　年　　1 　　月　　20　　日
                  刑事第一庭審判長法　官  周政達
                                  法　官  曾德水
                                  法　官  程克琳
以上正本證明與原本無異。
如不服本判決，應於收受送達後20日內向本院提出上訴書狀，其
未敘述上訴之理由者並得於提起上訴後20日內向本院補提理由書
（均須按他造當事人之人數附繕本）「切勿逕送上級法院」。
參與人不得上訴。
                                 書記官  劉靜慧
中　　華　　民　　國　　109 　年　　1 　　月　　20　　日
附錄本案論罪科刑法條全文
森林法第50條：
竊取森林主、副產物，收受、搬運、寄藏、故買或媒介贓物者，
處6 月以上5 年以下有期徒刑，併科新臺幣30萬元以上3 百萬元
以下罰金。
前項竊取森林主、副產物之未遂犯罰之。 
森林法第52條：
犯第50條第1項之罪而有下列情形之一，處1年以上7年以下有期
徒刑，併科贓額5倍以上10倍以下罰金：
一、於保安林犯之者。
二、依機關之委託或其他契約，有保護森林義務之人犯之者。
三、於行使林產物採取權時犯之者。
四、結夥二人以上或僱使他人犯之者。
五、以贓物為原料，製造木炭、松節油、其他物品或培植菇類者
    。
六、為搬運贓物，使用牲口、船舶、車輛，或有搬運造材之設備
    者。
七、掘採、毀壞、燒燬或隱蔽根株，以圖罪跡之湮滅者。
八、以贓物燃料，使用於礦物之採取，精製石灰、磚、瓦或其他
    物品之製造者。
前項未遂犯罰之。
第1項森林主產物為貴重木者，加重其刑至2分之1，併科贓額10
倍以上20倍以下罰金。
前項貴重木之樹種，指具高經濟或生態價值，並經中央主管機關
公告之樹種。
犯本條之罪者，其供竊取之器材及第1項第6款之牲口、船舶、車
輛，或有搬運造材之設備，不問屬於犯人與否，沒收之。
第1項第5款所製物品，以贓物論，並沒收之。
第50條及本條所列刑事案件之被告或犯罪嫌疑人，於偵查中供述
與該案案情有重要關係之待證事項或其他正犯或共犯之犯罪事證
，因而使檢察官得以追訴該案之其他正犯或共犯者，以經檢察官
事先同意者為限，就其因供述所涉之犯罪，減輕或免除其刑。